【裁判字號】    97,家訴,50
【裁判日期】    970704
【裁判案由】    返還不當得利
【裁判全文】
臺灣板橋地方法院民事判決              97年度家訴字第50號
原      告  甲○○
                        樓
訴訟代理人  黃青鋒律師
被      告  乙○○
                        1樓
上列當事人間請求返還不當得利事件，經本院於民國97年6 月11
日言詞辯論終結，判決如下：
    主  文
原告之訴駁回。
訴訟費用由原告負擔。
    事實及理由
一、原告主張：
（一）原告與被告於民國93年6 月23日簽訂離婚協議書（下稱系
      爭離婚協議書），約定以離婚生效為要件，由原告於93年
      6 月份先給被告新台幣（下同）50萬元，另按月分攤給付
      共計30萬元予被告，合計80萬元之贍養費。其中50萬元部
      分原告已一次給付被告，另30萬元部分給由被告另案訴請
      原告給付，雙方達成和解，原告同意依系爭離婚協議書之
      條件給付被告30萬元。詎兩造之婚姻關係嗣經法院判決確
      認兩造婚姻關係存在確定，至此被告原受領原告給付之50
      萬元及因和解所得到之30萬元債權均失其法律上原因，被
      告自應返還所受領之50萬元，雖經原告履次催促返還上開
      不當得利，被告均置之不理。按「無法律上之原因而受利
      益，致他人受損害者，應返還其利益。雖有法律上之原因
      ，而其後已不存在者，亦同。」「受領人於受領時，知無
      法律上之原因或其後知之者，應將受領時所得之利益，或
      知無法律上之原因時所現存之利益，附加利息，一併償還
      ；如有損害，並應賠償。」，民法第179 條、第182 條第
      2 項分別定有明文，原告爰提起本訴請求被告返還所受領
      不當得利50萬元及利息。
（二）並聲明：被告應給付原告50萬元，及自起訴狀之時起至清
      償日止，按年息百分之5計算之利息。
二、被告則以：
（一）兩造於93年6 月4 日簽署系爭離婚協議書時，約定離婚共
      有財產全屬原告所有，被告僅取得80萬元，而原告取得共
      有財產約價值800 萬元不動產後，在離婚登記後，僅支付
      50萬元予被告，尚欠30萬元拒絕給付，兩造分居已3 年又
      10月，現尚有離婚訴訟進行中。
（二）原告於兩造辦理離婚登記2 年後，以協議離婚時其證人未
      在場親聞兩造有離婚真意，而訴請確認婚姻關係存在勝訴
      ，兩造雖因證人之瑕疵致離婚無效，惟按契約自由原則，
      兩造合意即屬有效，不以證人是否知悉為契約有效無效之
      標準，又兩造既共同親至戶政單位登記，兩造合意無庸置
      疑。
（三）若鈞院不認同前開論述，依民法第179 條規定「無法律上
      之原因而受利益，致他人受損害者，應返還其利益。」，
      本件原告並未受損害，原告所支付金額為兩造共有財產10
      分之1 ，並非原告獨有，兩造縱屬婚姻關係存續中，卻有
      分居3 年以上之原因，且無任何利益可言。
（四）又按民法第180 條第1 項第1 款規定「給付，有左列情形
      之一者，不得請求返還：一、給付係履行道德上之義務者
      。」，本件訴訟標的係為夫妻間之扶養費，扶養費之給付
      並不限於婚姻關係是否存續，退萬步言，自兩造分居後，
      原告除支付50萬元外，未曾負擔任何家用及子女扶養費，
      就婚姻關係存續中而言，更有道德上之支付必要。
（五）系爭離婚協議書所約定原告應給付被告之80萬元，係被告
      當初拿錢幫原告還房貸、還有跟娘家借錢來裝潢的費用，
      而且分居多年他也沒有付過任何錢。因為離婚協議書是制
      式的，第一條是子女監護，第二條是財產歸屬，第三條是
      贍養費及慰藉金，當初被告要求原告返還被告借給他的50
      萬元及裝潢費30萬元，其餘不請求，原告說直接寫在第三
      條下面，有關贍養費及慰藉金的字樣就不用劃掉。又假如
      原告堅持是贍養費，我們現在是夫妻關係，屬於共同財產
      ，所以沒有不當得利，而是屬於履行道德上義務之給付等
      語資為抗辯。
（六）並聲明：原告之訴駁回。
三、得心證之理由：
（一）原告主張曾與被告於93年6 月23日協議離婚，惟兩造之婚
      姻關係嗣經法院判決確認兩造婚姻關係存在確定在案之事
      實，業據其提出離婚協議書影本1 件、本院95年度婚字第
      597 號、臺灣高等法院95年度家上字第311 號、最高法院
      96年度台上字第2682號民事判決影本3 件及戶籍謄本為證
      ，且為被告所未爭執，應堪信實。
（二）又原告主張其前依兩造93年6 月23日離婚協議書約定所給
      付予被告之50萬元贍養費，已因兩造離婚不生效力而屬被
      告取得之不當得利等語，亦提出收據影本1 件為證，被告
      固不否認有簽收50萬元之事實，惟以前詞置辯，經查：
      (1)按兩願離婚，應以書面為之，有二人以上證人之簽名並
        應向戶政機關為離婚之登記，民法第1050條就離婚之要
        式性定有明文；又按兩造就兩願離婚雖已具備書面、二
        人以上之証人之簽名，但因未向戶政機關為登記，其離
        婚要件即有欠缺，離婚契約尚未有效成立，最高法院85
        年度台上字第3020號判決要旨亦可參照。查本件兩造雖
        曾訂立離婚協議書，並向戶政機關辦理離婚登記，惟兩
        造之離婚因未具備2 人以上證人簽名之要式而無效，業
        經前開判決確認無訛，是以揆諸前開說明，兩造之離婚
        契約尚未有效成立。而系爭離婚協議書一併約定之子女
        監護、財產歸屬、贍養費及慰藉金給付等事項，可認係
        與離婚契約聯立之契約，而該等契約既屬兩造離婚後就
        有關子女監護、財產歸屬、贍養費及慰藉金給付之約定
        ，該契約顯係以離婚生效為停止條件，此綜觀系爭離婚
        協議書全文之約定自明，因兩造離婚契約既未有效成立
        ，停止條件自未成就，該等子女監護、財產歸屬、贍養
        費及慰藉金給付之契約自難認已生效。
      (2)從而，原告依離婚協議書之約定給付被告50萬元，因系
        爭離婚協議書未有效成立，被告自屬無法律上原因而受
        利益，並致原告受有損害，而屬不得當利甚明。
（三）惟按夫妻互負扶養之義務，民法第1116條之1 定有明文，
      又按夫妻無過失之一方，因判決離婚而陷於生活困難者，
      他方縱無過失，亦應給付相當之贍養費，同法第1057條亦
      有明文，前條所定之贍養費，係為填補婚姻上生活保持請
      求權之喪失而設，其非賠償請求權性質，乃基於權利人生
      活上之需要，為求道義上公平，使於婚姻關係消滅後，事
      後發生效力之一種給付，有扶養請求權之意味（最高法院
      96年度台上字第1573號判決要旨可資參照）。而此贍養費
      ，除以判決離婚為請求權發生之原因外，在兩願離婚之情
      形，非不得由當事人自行協議。查，原告既主張其係依系
      爭離婚協議書第一條第三項之約定：「(三)贍養費及慰藉金
      之給付：男方需付女方新台幣捌拾萬元整，首次於93 年6
      月日付現金伍拾萬元，尾款參拾萬元于此後按月分攤給付
      ，以收據為憑。」給付50萬元贍養費予被告，揆諸前開說
      明，此筆50萬元應屬原告為填補被告於離婚後喪失生活保
      持請求權所為給付，自屬原告為履行道德上之義務而為給
      付，則按民法第180 條第1 項第1 款所規定「給付，有左
      列情形之一者，不得請求返還：一、給付係履行道德上之
      義務者。」，原告自不得對被告請求返還所給付之50萬元
      贍養費。
（四）從而，原告依不當得利之法律關係，請求被告給付50萬元
      及自起訴狀之時起至清償日止，按年息百分之5 計算之利
      息，為無理由，均應予駁回。
四、結論：原告之訴為無理由，依民事訴訟法第78條判決如主文
    。
中    華    民    國    97    年    7     月    4     日
                      家事法庭法  官  葉靜芳
以上正本係照原本作成
如對本判決上訴，須於判決送達後20日內向本院提出上訴狀
中    華    民    國    97    年    7     月    4     日
                            書記官  劉春美


司法院資訊處製作；財團法人民間司法改革基金會備份。
